【裁判字號】    96,醫上,29
【裁判日期】    991214
【裁判案由】    損害賠償
【裁判全文】
臺灣高等法院民事判決                  96年度醫上字第29號
上  訴  人  劉淑真
            卓信良
            卓俊吉
共      同
訴訟代理人  古清華律師
被  上訴人  長庚醫療財團法人台北長庚紀念醫院
            人長庚紀念醫院)
法定代理人  謝燦堂
被  上訴人  陳文哲
共      同
訴訟代理人  王自強
            巫振輝
上列當事人間損害賠償事件，上訴人對於中華民國96年10月24日
臺灣臺北地方法院93年度醫字第6 號第一審判決提起上訴，本院
於99年11月30日言詞辯論終結，判決如下：
    主      文
原判決關於駁回上訴人後開第二、三項之訴部分，及該部分假執
行之聲請暨訴訟費用之裁判均廢棄。
上廢棄部分，被上訴人應連帶給付上訴人劉淑真新臺幣壹佰玖拾
捌萬玖仟壹佰壹拾玖元，及自民國九十三年二月五日起至清償日
止，按年息百分之五計算之利息。
被上訴人二人應連帶給付上訴人卓信良、卓俊吉各新臺幣伍拾萬
元及均自民國九十三年二月五日起至清償日止，按年息百分之五
計算之利息。
其餘上訴駁回。
第一、二審訴訟費用由被上訴人連帶負擔百分之八十一，餘由上
訴人負擔。
本判決第二項部分，劉淑真以新臺幣陸拾陸萬仟元，或同額之
台灣銀行可轉讓定期存單為被上訴人供擔保後，得假執行，被上
訴人如以新臺幣壹佰玖拾捌萬玖仟壹佰壹拾玖元，為劉淑真預供
擔保，得免為假執行。
本判決第三項部分，卓信良、卓俊吉各以新臺幣拾柒萬元，或同
額之台灣銀行可轉讓定期存單為被上訴人供擔保後，得假執行，
被上訴人如各以新臺幣伍拾萬元，為卓信良、卓俊吉預供擔保，
得免為假執行。
    事實及理由
壹、程序方面：
一、被上訴人原名財團法人長庚紀念醫院，嗣於本院審理時變更
    名稱為長庚醫療財團法人台北長庚紀念醫院，故列變更後之
    名稱為當事人。
二、按「屏東總廠為被上訴人公司管轄之分支機構，為謀訴訟上
    便利，雖認屏東總廠就其業務範圍內之事項涉訟，有當事人
    能力，但權利主體為被上訴人，自不能執此而謂關於被上訴
    人所屬屏東總廠業務範圍內之事項，亦不得以被上訴人總公
    司名義起訴」（最高法院83年台上字第527號判決參照）。
    查本件為被害人卓長興施行手術者固為財團法人長庚紀念醫
    院林口分院，惟手術當時林口分院屬財團法人長庚紀念醫院
    轄下醫院，施行手術既屬分院業務範圍，其業務範圍內之事
    項涉訟，上訴人以財團法人台北長庚紀念醫院為當事人，並
    無不合。
三、按於能力、法定代理權或為訴訟所必要之允許有欠缺之人所
    為之訴訟行為，經取得能力之本人、取得法定代理權或允許
    之人、法定代理人或有允許權人之承認，溯及於行為時發生
    效力，民事訴訟法第48條定有明文。查古清華律師於民國(
    下同)93年1月20日代理上訴人卓信良、卓俊吉提起本件訴訟
    時，其訴訟代理權雖有欠缺，惟上訴人卓信良、卓俊吉於本
    院審理時已補正提出委任狀，並具狀陳明其等就古清華律師
    代理第一審程序中之各項訴訟行為予以追認；另被上訴人代
    理人於本院亦追認以前之訴訟程序(見本院卷第208-211頁；
    第330頁)。是以，本件由古清華律師代理上訴人卓信良、卓
    俊吉起訴代理權之欠缺，王自強代理被上訴人應訴之訴訟行
    為均獲補正，而應認溯及發生起訴效力，合先敘明。
貳、實體方面：
一、上訴人起訴主張：被害人卓長興於91年2月4日因下半身無力
    問題，至長庚醫療財團法人台北長庚紀念醫院 (應係林口長
    庚紀念醫院) 骨科就診，由被上訴人陳文哲醫師診療，當日
    即安排住院檢查及治療，經診斷為「第四胸椎爆裂性骨折合
    併下半身無力」，並安排於91年2月7日進行胸椎前開手術以
    第四胸椎椎體清除術及前方椎體融合固定手術。卓長興於91
    年2月7日上午8時12分進入手術室，下午6時15分手術結束，
    送至加護病房，下午7時30分起，因血壓下降進行輸血、 給
    予強心劑，因出現休克現象施以心肺復甦術急救，於晚間10
    時許仍為心律不整，血壓無法量測得知，嗣於91年2月8日凌
    晨4時10分許離院返家，於同日凌晨4時45分死亡。然被上訴
    人陳文哲於手術前，並未告知卓長興或其家屬手術將會耗時
    多久及有死亡之風險，而僅表示若不進行手術，則可能就此
    終身癱瘓不良於行，一味鼓吹施行手術，顯有過失；另被上
    訴人陳文哲施行手術時間長達8 小時，且誤切到鄰近肺動脈
    或其他大動脈，造成卓長興大量失血，並導致血壓、體溫下
    降終至死亡，亦有過失。被上訴人陳文哲既為被上訴人長庚
    醫療財團法人台北長庚紀念醫院之受僱人，被上訴人長庚醫
    療財團法人台北長庚紀念醫院即應就被上訴人陳文哲之行為
    負連帶賠償責任。又上訴人劉淑真、卓信良、卓俊吉分別係
    卓長興之配偶與兒子，故上訴人劉淑真得請求賠償扶養費新
    臺幣(下同)1,155,781元、殯葬費50萬元及精神慰撫金100萬
    元，共計2,655,781 元，及上訴人卓信良、卓俊吉得各請求
    賠償精神慰撫金50萬元等情，爰依民法第184條第1項前段、
    第188條、第192條、第194條、第224條、第227條、第227條
    之1、消費者保護法第7 條第3項等規定，求為命被上訴人陳
    文哲、長庚醫療財團法人台北長庚紀念醫院連帶給付上訴人
    劉淑真2,655,781元、卓信良50萬元、卓俊吉50萬元， 及均
    自起訴狀繕本送達之日(原審判決誤繕為翌日)起至清償日止
    ，按年息5%計算之利息之判決。
二、被上訴人則以：被上訴人陳文哲為卓長興施行手術前，即向
    卓長興及其家屬解釋病情，包括為何需施行手術、手術預後
    及可能發生之併發症 (包括麻醉或開刀中發生意外死亡之可
    能性)。 由於卓長興有嚴重骨質疏鬆，故手術時骨頭中之鬆
    質骨容易流血，手術難度較高，術中失血量雖為3000c.c.，
    惟長庚醫療財團法人林口長庚紀念醫院之醫師在術中均一直
    給予適量之血液及點滴補充，血壓一直維持平穩，當日下午
    6時至6時20分的血壓均維持在120/70mmHg左右，送到加護病
    房時血壓為118/74mmHg，約下午7時30分許， 因血壓一度下
    降，值班醫師醫囑繼續輸血及點滴，並密切觀察，8 時許血
    壓再度下降，值班醫師除繼續輸血及點滴外，另給予強心劑
    ，但8 時20分許突然心跳變慢、血壓降低，在卓長興病情發
    生變化時，不僅加護病房值班醫師積極處理外，骨科值班總
    住院醫師及另一骨科主治醫師也立即參與急救，針對其突然
    發生的血壓及心跳異常，並緊急照會心臟內科專家會診處理
    ，經積極救治，卓長興仍因心肺衰竭不幸死亡。依據卓長興
    病情，評估其心肺衰竭可能的誘因，麻醉不好插管、麻醉及
    手術時間長及手術中流血量3000c.c.等因素雖可能有影響，
    但最大的原因可能係卓長興潛在特異體質及不明的病因。被
    上訴人陳文哲之醫療行為完全依醫療常規施作，並無疏失不
    當之處，且被上訴人長庚醫療財團法人台北長庚紀念醫院對
    於選任陳文哲及監督其職務之執行均已盡相當之注意，上訴
    人依侵權行為、債務不履行之法律關係，請求伊等負連帶賠
    償責任，為無理由。另本件並無消費者保護法之適用，上訴
    人依該法第7條第3項規定，請求伊等負連帶賠償責任，亦無
    理由等語，資為抗辯。
三、原審判決駁回上訴人之請求，上訴人不服，提起上訴，並聲
    明：(一)原判決廢棄。(二)被上訴人應連帶給付上訴人劉淑真2,
    655,781元、 卓信良50萬元、卓俊吉50萬元，及均自起訴狀
    繕本送達之日起至清償日止按年息5%計算之利息。(三)願以現
    金或等值之台灣銀行可轉讓定存單供擔保，請准宣告假執行
    。被上訴人答辯聲明：(一)上訴駁回。(二)若受不利判決，願供
    擔保，請准宣告免為假執行。
四、兩造不爭執之事實：
  (一)卓長興於91年2月4日因下半身無力問題，至長庚醫療財團法
    人林口長庚紀念醫院骨科就診，由被上訴人陳文哲診療，當
    日即安排住院檢查及治療，經診斷為多發性良性脊椎骨質疏
    鬆性壓迫性骨折及第四胸椎爆裂性骨折併脊髓壓迫，並安排
    於91年2月7日進行胸椎前開手術以第四胸椎椎體清除術及前
    方椎體融合固定手術。
  (二)卓長興於91年2月7日上午8點12分進入手術室，下午6時15分
    手術結束，送至加護病房，下午7 時30分起，因血壓下降進
    行輸血、給予強心劑，因出現休克現象施以心肺復甦術急救
    ，於晚間10時許仍為心律不整，血壓無法量測得知，嗣於同
    年月8日凌晨4時10分許離院返家，於同日4時45分死亡。
五、卓長興之病歷資料並無遭竄改：
    查卓長興病歷編碼第29至32頁部分，分別有蔡佳宏、張申光
    、林偉菁等醫師之印文，病歷編碼第65至70頁部分，分別有
    黃翊綾、許庭綾等護理人員之簽名，而證人林偉菁於原審已
    證稱：91年2月7日6點20分之病歷是其書寫等語 （見原審卷
    (二)第113頁）， 另證人蔡佳宏、張申光、黃翊綾、許庭綾、
    呂炳榮、洪桂卿、周倩聿等人上訴人已捨棄詢問及傳訊（見
    原審卷(二)第149、150頁），自無再訊問之必要。查上開病歷
    上字跡均不相同，倘被上訴人要加以竄改，尚須上開醫師及
    護理人員加以配合，上訴人既未舉證證明各該醫護人員配合
    竄改病歷，自難以病歷用紙之差異及心電圖或其他波形紀錄
    之報表，即認被上訴人有製作不實或竄改病歷紀錄之行為，
    故上訴人主張被上訴人有事後竄改卓長興病歷資料云云，自
    無足取。
六、進行本件脊椎手術之前，被上訴人陳文哲已告知病患或其家
    屬相關併發症及其風險：
    按醫療機構實施手術時，應向病人或其法定代理人、配偶、
    親屬或關係人說明手術原因，手術成功率或可能發生之併發
    症及危險，並經其同意，簽具手術同意書及麻醉同意書，始
    得為之（醫療法第63條第1項參照）； 對人體施行手術所為
    侵入性之醫療行為，本具一定程度之危險性，醫療法第46條
    （現行法為第63條）第1 項前段規定，醫院實施手術時，醫
    師應於病人或其配偶、親屬或關係人，簽具手術同意書及麻
    醉同意書前，向其說明手術原因，手術成功率或可能發生之
    併發症及危險，旨在經由危險之說明，使患者得以知悉侵入
    性醫療行為之危險性而自由決定是否接受，以減少醫療糾紛
    。查，依「骨科脊椎手術同意書」記載：「病患卓長興…，
    有接受脊椎手術之必要，立同意書人經貴院陳文哲醫師詳細
    說明，已充分瞭解下列事項：（一）施行手術之原因及其必
    要性。（二）手術之成功率。（三）手術可能發生之併發症
    及危險。...」、「作任何手術及麻醉均有潛在之危險...」
    等，並要求「病患或家屬務必詳閱說明，如有任何疑問或須
    更進一步瞭解，在立同意書前詢問相關醫師」，有上訴人所
    不否認為真正之骨科脊椎手術同意書1 紙在卷可按（見原法
    院93年度北調字第30號卷第21-22頁）， 而同意書上立同意
    書人「劉淑真」之簽名，上訴人亦不否認為真正，已堪信為
    真實，故上訴人主張被上訴人陳文哲於手術前未盡告知義務
    ，包括告知手術有死亡之危險云云，自不足採。
七、關於被上訴人陳文哲為卓長興實施手術是否有過失？上訴人
    得否依侵權行為法律關係請求被上訴人負連帶賠償責任？
  (一)按損害賠償之債，以有損害之發生及有責任原因之事實，並
    二者之間有相當因果關係為其成立要件；所謂相當因果關係
    ，係指依經驗法則，綜合行為當時所存在之一切事實，為客
    觀之事後審查，認為在一般情形上，有此環境，有此行為之
    同一條件，均發生同一之結果者，則該條件即為發生結果之
    相當條件，行為與結果即有相當之因果關係。反之，若在一
    般情形上，有此同一條件存在，而依客觀之審查，認為不必
    皆發生此結果者，則該條件與結果並不相當，不過為偶然之
    事實而已，其行為與結果間即無相當因果關係。（最高法院
    30年上字第18號、48年台上481號判例、98年台上字第1953
    號判決參照）；又，民事訴訟法第277 條規定：「當事人主
    張有利於己之事實者，就其事實有舉證之責任。但法律別有
    規定，或依其情形顯失公平者，不在此限。」是原告主張被
    告應負侵權行為損害賠償責任，依上開規定前段所示一般舉
    證責任法則，原告雖應就其所主張權利之發生要件負舉證責
    任，惟法院審酌個案，認為適用一般舉證責任法則之結果，
    於原告為不可期待或顯失公平時，應考慮減輕原告之舉證責
    任，是本件依一般舉證責任法則，上訴人本應證明被上訴人
    陳文哲構成違反義務之過失行為，且此義務違反行為與卓長
    興死亡之結果間有因果關係。惟上開各該待證事實概以被上
    訴人所製作之病歷為認定依據，上訴人均非具有醫學知識之
    人，被上訴人則為專業醫院及醫師，故就提出相關醫學文獻
    佐證或聲請法院囑託有醫療專業知識之人或機關檢視卓長興
    之病歷進行鑑定事項及詢問之能力，被上訴人顯然較上訴人
    具有優勢，而容易取得及提出證明方法，是本院認為有適用
    民事訴訟法第277條但書規定，免除上訴人上開待證事項之
    舉證責任，而應轉由被上訴人等就被上訴人陳文哲並無違反
    上開各項注意義務，及如其有違反上開注意義務之行為，亦
    與卓長興死亡之結果無相當因果關係等事項，負舉證之責。
  (二)本件先後2 次經送請行政院衛生署醫事審議委員會鑑定，該
    委員會之鑑定意見為：「由病歷上記載顯示，診斷前有核
    磁共振掃描，確認為多發性良性脊椎骨質疏鬆性壓迫性骨折
    及第四胸椎爆裂性骨折併脊髓壓迫，採用第四胸椎椎體清除
    術及前方椎體融合固定術治療為符合醫療常規。由於此種手
    術難度高，在文獻上統計甚至有0.3%之術後死亡率(Spine：
    1995 Jul 15;20(14):1592-9)，所以手術時間長亦符合醫療
    常規。手術中雖有失血3000cc，但依病歷記載，均已給予足
    夠量之輸血及輸液共3400cc，手術中曾有一段時間約半個多
    小時 (16：15至17：00之間)血壓較低至70/30mmHg左右，依
    病歷記載，其間失血量增加較快，但是當時血紅素值為10.0
    1，PaO2為78.6，PaCO2 55.5，pH 7.306，HCO3 27.8，TCO2
    29.5，O2 saturation為93.6% (16：35 ABG data)，經輸液
    處理後，血壓逐漸回復，17：23之ABG data 顯示血紅素為9
    .41，PaO2 77.7，PaCO2 52.3，HCO3 25.8，TCO2 27.4，O2
    saturation 為93.6%，於離開手術房前血壓已回至正常120/
    70mmHg。在開胸手術的麻醉過程中，皆屬可接受之範圍。而
    術後至加護病房時，心跳、血壓均在正常範圍內，胸管出血
    量至19：30約僅150cc 。20：00病人因血壓不穩定，給予強
    心劑，休克後醫療團隊馬上給予心肺復甦術，亦無時程延遲
    。綜上，陳醫師（即被上訴人陳文哲，下同）為病人施行上
    開手術之醫療過程均符合醫療常規，並無疏失。按照醫理
    ，手術中失血過多而未注意輸血輸液治療會造成病人血壓下
    降，但是陳醫師和其醫療團隊已注意到此事項並均已給予合
    理治療，而且就胸管出血量而言，並無急性大量出血，故病
    人血壓下降可能另有原因。此原因當然為不正常之現象，而
    且造成休克及心肺衰竭，和病人之死亡有直接因果關聯。然
    而休克發生進程實在太快，由病歷記載無法判斷是為何因，
    陳醫師及其團隊急救過程中也曾緊急會診心臟內科，然而未
    發現有心包膜積水。綜上，病人手術後休克病情演進快速，
    臨床上診斷困難，陳醫師及其團隊於診治病人時，已注意到
    病人的該注意事項，並給予合理醫療，尚無不當。手術屬
    高難度。手術時間長達10小時，失血達3000c.c ，應是引起
    血壓下降的原因之一，但術中已輸血及輸液已達3400cc，已
    作適當處置。本案死亡與手術應有關係，但手術本身已有風
    險。病人的骨折部位為第四胸椎，為非常高位的胸椎手術，
    不但手術困難，且文獻記載術後亦有死亡之可能性。因病
    人主要問題為第四胸椎壓迫性骨折合併脊髓壓迫，屬高位胸
    椎骨折，若行後位減壓，風險更高，更易造成脊髓再損傷，
    故選擇前位減壓術及前方椎體融合固定術，是符合醫療常規
    之決定。若病灶壓迫神經部位為第一、二腰椎以下，則可
    考慮單純由後位減壓並合併內固定器。但若病灶為胸椎，如
    本案病人之病灶為第四胸椎，則前位減壓術、骨移植及脊椎
    融合術，為較安全的手術方法。故手術方法採前位或後位手
    術，應視病灶之位置決定，依綜合統計文獻(Spi ne Volume
    29，No.7. P803- 814;2004)，後位手術之死亡率為10/3696
    (0.27%)，出血為200～3175㏄(平均1250㏄)， 併發症占220
    /3696 (6%)。前位手術死亡率為4/608(0.66% )，出血量000
    -0000㏄(平均1362㏄)，併發症占63/608(10%)。文獻上統
    計所有前位手術之出血量829～2338㏄， 平均出血量1362㏄
    。一般而言，前位椎體清除術，以在刮除椎體時出血最多，
    因脊椎體血流本就供應良好。若又合併有骨質疏鬆，則在刮
    除時更容易出血，且止血困難，故在此步驟時出血最多 (參
    考文獻: Spine Volume 29，No.7. P803-814；2004 ) 。
    本案病人手術中曾有短暫時間有血壓下降之現象，時間為16
    :15至17:00，此時研判應為椎體清除減壓術已完成，接著為
    進行鋼釘內固定階段，並不一定表示此時之出血量比較大，
    可能血壓下降是因之前出血所造成。依麻醉紀錄記載，病
    人離開手術室前，血壓已回升至120/70mmHg，依麻醉紀錄，
    麻醉科醫師並沒有使用升壓劑來維持病人血壓。手術時，如
    血壓下降，應以輸液、輸血方法為之，並非以使用升壓劑或
    其他類似藥物強行維持病人之血壓。在手術中或手術後，強
    心劑或升壓劑之適應症條件為：「在病人血壓不穩時，經輸
    液、輸血仍無法維持血壓或心跳時，會考慮使用強心劑或升
    壓劑」。經查閱該病人之手術麻醉紀錄，手術中對血壓之維
    持，以輸血及輸液為主，並未使用強心劑或升壓劑。如於醫
    師應給予病人使用該等藥物時間而未給予，病人就無法自行
    維持病歷紀錄上之血壓。本件病人係以輸液及輸血維持病歷
    紀錄上之血壓。依手術紀錄及麻醉紀錄看來，手術中大量
    出血之原因，應為前位椎體清除、減壓術所造成。又因病人
    骨質疏鬆，且骨折之部位又為胸椎第四節，手術視野不佳、
    操作困難、止血不易等原因所造成。原則上，手術中若病
    人大出血，是因某一特別之手術併發症，例如某大血管損傷
    造成大量出血，始記錄於手術紀錄上。本件手術出血，並非
    異常出血或傷到大血管，故手術紀錄上並沒有特別註明出血
    之原因。另本件病人手術中對出血及血壓下降之處理，係以
    輸血及輸液為主」，有行政院衛生署95年9 月12日衛署醫字
    第0950212516號函及附件(第0000000號鑑定書)暨99年1月14
    日衛署醫字第0990200780號函及附件(第000000 0號鑑定書)
    在卷可按（見原審卷(二)第49-54頁、本院卷第178-182頁）。
  (三)然依綜合統計文獻(SpineVolume 29，No.7. P803- 814；
    2004) ，後位手術之死亡率為10/3696 (0.27%)，出血為200
    ～3175㏄ (平均1250㏄)，併發症占220/3696 (6%)。前位手
    術死亡率為4/608(0.66%)，出血量000-0000㏄(平均1362㏄)
    ，併發症占63/608 (10%)；證人即參與手術之醫師黃澤波
    亦證稱：這種手術正常的失血量為500-700cc左右 （見原審
    卷(二)第8-9頁）。 而本件手術中則失血高達3000cc，其出血
    量顯較文獻上記載之出血量000- 0000㏄(平均1362㏄) 高出
    甚多，鑑定報告既認為手術中大量出血之原因，「應為前位
    椎體清除、減壓術造成」、「手術時間長達10小時，失血達
    3000c.c， 應是引起血壓下降的原因之一，本案死亡與手術
    應有關係」，足見被害人卓長興之死亡原因係於手術中發生
    大量出血引發血壓下降所導致。而該手術中發生大量出血的
    情事，是因手術中醫師為病人進行前位椎體清除以及減壓術
    之手術步驟所造成，手術中之狀況，被上訴人具優勢之舉證
    能力，被上訴人陳文哲並未舉證證明手術時有何原因，竟致
    本件手術失血高達3000cc，而導致被害人死亡，被上訴人連
    大出血原因均毫無所悉，其為本件醫療行為自屬有過失。本
    件舉證責任如不轉換，則任何醫生僅須消極不記載大出血原
    因，原告即無法舉證證明醫生有過失。另鑑定報告認為：「
    依病歷記載，已給予足夠量之輸血及輸液共3400cc」；「又
    因病人骨質疏鬆，且骨折之部位又為胸椎第四節，手術視野
    不佳、操作困難、止血不易等原因所造成」云云，惟被上訴
    人連出血之原因均無所悉，而同類型手術之致死率又非很高
    （0.27%）， 尚難因出血原因不詳即推測係視野不佳，操作
    困難，止血不易所致，被上訴人陳文哲有過失，堪信為真實
    。
  (四)依衛生署鑑定意見表示「手術中曾有一段時間約半個多小時
    （16時15分至17時之間）血壓較低至70/30mmHg左右， 依病
    歷記載，其間失血量增加較快，但是當時血紅素值為10.01
    ，PaO2為78.6，PaCO2 55.5，pH 7.306，HCO3 27.8，TCO2
    29.5，O2 saturation為93.6% (16時35分ABG data)， 經輸
    液處理後，血壓逐漸回復，17時23分之ABG data顯示血紅素
    為9.41，PaO2 77.7，PaCO2 52.3，HCO3 25.8，TCO2 27.4
    ，O2 saturation為93.6%，於離開手術房前血壓已回至正常
    120/70 mmHg」。而依證人即麻醉醫師陳介絢證稱： 病患長
    時間麻醉基礎代謝會降低，加上手術失血，故血壓會降低，
    即給予輸血，正常血壓是100到60， 16時15分開始低血壓在
    30到50間、高血壓在62到83之間雖偏低，但輸血後病患血壓
    回復到130到70， 麻醉中可允許短暫性降低血壓至正常值的
    20%到40%等語（見原審卷第147-149頁）。 而被害人竟於「
    16時15分至17時之間，血壓較低至70/30mmHg左右」， 致失
    血量增加較快，顯見已非短暫性降低血壓之情形，被上訴人
    陳文哲並未舉證證明被害人自「16時15分至17時之間，血壓
    較低至70/30mmHg左右」， 致失血量增加較快之原因為何，
    自屬有過失，其僅以卓長興術後死亡最大的原因可能係病患
    潛在特異體質及不明的病因，並無疏失不當云云，自不足取
    。
  (五)綜上，被上訴人陳文哲就本件醫療行為，應有醫療過失，且
    其過失與被害人卓長興之死亡間有因果關係，自可認定。
八、上訴人得請求損害賠償：
  (一)按因故意或過失，不法侵害他人之權利者，負損害賠償責任
    。又受僱人因執行職務，不法侵害他人之權利者，由僱用人
    與行為人連帶負損害賠償責任。不法侵害他人致死者，對於
    支出醫療及增加生活上需要之費用或殯葬費之人，亦應負損
    害賠償責任。被害人對於第三人負有法定扶養義務者，加害
    人對於該第三人亦應負損害賠償責任（民法第184條第1項前
    段、第188條第1項前段、第192條第1項、第2項參照）。 又
    受僱人因執行職務，不法侵害他人之權利者，由僱用人與行
    為人連帶負損害賠償責任（民法第188條第1項前段參照）。
    被上訴人陳文哲之過失行為與被害人卓長興之死亡間既有因
    果關係，自應負損害賠償責任。故上訴人得請求損害賠償，
    爰論述如下：
  1.上訴人劉淑真請求喪葬費用、扶養費部分：
  喪葬費用：
    按殯葬費為收殮及埋葬費用，其賠償範圍仍應以實際支出之
    費用，並斟酌被害人當地之習俗、被害人身分、地位及生前
    經濟狀況決定之。惟當事人已證明受有損害而不能證明其數
    額或證明顯有重大困難者，法院應審酌一切情況，依所得心
    證定其數額（民事訴訟法第222條第2項參照）。上訴人劉淑
    真為被害人卓長興支出靈骨塔費用14萬元，有大福金座塔位
    永久使用權狀、統一發票1 紙在卷可按（見本院卷第255-25
    7 頁），應予准許之；另上訴人既證明受有損害，就其餘支
    出部分雖未能提出單據，本院認喪葬支出本於民俗習慣事所
    必然，認依喪葬儀式所在地即中壢市市公所殯葬所丙等收費
    （見本院卷第244-246頁） 予以計算喪葬費用，尚屬合理，
    且屬必要，故上訴人得請求(1)禮廳使用費3小時計6,000元：
    該中壢市公有殯葬設施設備收費，分別以甲、乙、丙3 等級
    收費，以丙級收費費率計算，每小時2,000元， 葬儀禮儀使
    用時間以3 小時計算（2,000 x 3＝6,000元）(2)禮廳冷氣費
    3小時計1,800元：每小時收費600元（600 x 3＝1,800元）
    (3)誦經室使用費3,600元：以6小時誦經時間計算，每小時60
    0 元（600 x 6＝3,600元）(4)誦經室冷氣費1,800元：以6小
    時誦經時間計算，每小時誦經室冷氣費300元（300x6＝1,80
    0 元）(5)冷凍室使用費計8,000元：冷凍室使用費一日為400
    元，以20日計算（4,00x20＝8,000元）（按被害人卓長興於
    91年2月8日死亡，91年3月22日使用靈骨塔位，此期間有42
    日，見本院卷第256 頁記載，上訴人請求以20日計算尚屬合
    理，爰以此日數計算），(6)停柩室使用費每日600元。 (7)遺
    體接運費2,000元(8)遺體火化費4,000元(9)撿骨裝罐費1,000
    元；以上總計為28,800元，故上訴人得請求喪葬費用為168,
    800元（140,000+28,800＝168,800），逾此部分之請求不予
    准許。
  扶養費：
    按被害人對於第三人負有法定扶養義務者，加害人對於該第
    三人亦應負損害賠償責任；直系血親、配偶相互間均互負扶
    養義務（民法第192條第2項、第1116條之1參照）。 依上訴
    人劉淑真與被害人卓長興所居住之桃園縣所在地之平均每人
    之生活水準，桃園縣91年度每年每戶經常性消費支出（如食
    品費用、教育文化等支出）為728,084元，非消費支出 （如
    利息支出、對於他人為移轉支出 ）為212,752元（見本院卷
    第262頁）， 因非消費支出非屬維持生活所必要，爰不予計
    入，爰以消費支出728,084 元為計算，則91年度桃園縣每戶
    人口為3.9人， 每人每年經常性支出為186,688元（728,084
    ÷3.9＝186,688，元以下捨去，以下同）。被害人卓長興死
    亡時為55歲（上訴人劉淑真時為52歲），依91年我國國民男
    性平均餘命為73.2歲，而女性平均餘命為78.9歲，故卓長興
    之平均餘命18.2歲，上訴人劉淑真之平均餘命26.9歲，上訴
    人劉淑真之餘命較被害人卓長興為長，被害人可扶養上訴人
    劉淑真之年數即以該18.2年計。依前述上訴人劉淑真居住地
    所在之每年生活費用186,688元，而上訴人劉淑真尚有2子（
    即另二位上訴人），故上訴人劉淑真每年得請求扶養利益之
    損害，依霍夫曼計算法扣除中間利息為820,319 元｛計算式
    ：年別5%複式霍夫曼計算法 「第一年不扣除中間利息」；
    [186688 ×13.00000000（此為應受扶養18年之霍夫曼係數）
    +186688 ×0.2×（13.00000000-00.00000000）]除以3（受
    扶養人數）=820319｝，逾此部分之請求，不予准許。
  2.上訴人3人請求慰撫金部分：
    按「不法侵害他人之身體、健康、名譽、自由、信用、隱私
    、貞操，或不法侵害其他人格法益而情節重大者，被害人雖
    非財產上之損害，亦得請求賠償相當之金額」（民法第194
    條第1 項前段參照）；慰藉金之賠償須以人格權遭遇侵害，
    使精神上受有痛苦為必要，其核給之標準固與財產上損害之
    計算不同，然非不可斟酌雙方身分資力與加害程度，及其他
    各種情形核定相當之數額（最高法院51年台上字第223 號判
    例參照）。被上訴人陳文哲之行為致上訴人之配偶、父親死
    亡，受到莫大之哀痛，渠等自受有非財產上之損害，上訴人
    劉淑真於被害人死亡時年52歲，夫妻結褵數十年，辛苦持家
    ，相互扶持，劇遭中年喪偶悲劇，精神痛苦難復；另上訴人
    卓信良於被害人死亡時年25歲、卓俊吉於被害人死亡時年23
    歲，其2 人自幼由被害人艱辛養育，正逢成年，踏入社會之
    際，於反芻父親，一盡為人子女之報恩之時，突遭永隔之痛
    ，精神痛苦難以名狀；被上訴人長庚醫療財團法人台北長庚
    紀念醫院為國內知名之醫院，被上訴人陳文哲為醫生，渠等
    資力、社經地位均較上訴人佳，爰審酌兩造各自身分、地位
    、資力、生活狀況，所受痛苦之程度等一切情狀，本院認上
    訴人劉淑真請求被上訴人賠償精神上損害100萬元、 上訴人
    卓信良、卓俊吉各請求被上訴人賠償精神上損害50萬元尚屬
    適當，爰准許之。
  (二)綜上，上訴人劉淑真請求喪葬費用、扶養費、慰撫金計1,98
    9,119元（168,800 +820,319+1,000,000＝1,989,119），上
    訴人卓信良、卓俊吉各得請求慰撫金500,000 元，逾此部分
    之請求，不予准許。
  (三)又，給付無確定期限者，債務人於債權人得請求給付時，經
    其催告而未為給付，自受催告時起，負遲延責任。其經債權
    人起訴而送達訴狀者，與催告有同一之效力。遲延之債務，
    債權人得請求依法定利率計算之遲延利息（民法第229條第2
    項、第233條第1項前段參照）。本件兩造並未約定給付之日
    期，依其性質屬給付無確定期限，被上訴人應自受催告時起
    ，始負遲延責任；上訴人請求應予准許部分，其請求被上訴
    人自起訴狀繕本送達翌日即93年2月5日起 (見原審北調卷第
    25-26頁)按年息5%計算之利息，自屬可採；逾此部分之請求
    ，自不予准許。
  (四)民法第188條第1項所稱之受僱人，係以事實上之僱用關係為
    標準（最高法院45年度台上字第1599號判例參照），凡客觀
    上使用他人為服勞務者，均為僱用人，不以有僱用契約之存
    在為僱用人負責之條件，且所謂執行職務亦不以受指示執行
    之職務為限，倘在外觀上，受僱人之行為，依一般情形觀之
    ，得認為係執行職務者，即屬相當。查被害人卓長興至被上
    訴人長庚醫院接受被上訴人陳文哲為其施行系爭手術，則卓
    長興與被上訴人長庚醫院成立之醫療契約係由被上訴人陳文
    哲為被上訴人長庚醫院履行其醫療義務，被上訴人陳文哲為
    長庚醫院醫生，其執行系爭手術，自係執行其受被上訴人長
    庚醫院指示之職務，屬受僱人，其執行職務有過失，且其過
    失行為與卓長興死亡之結果間，有相當因果關係，自係過失
    不法侵害卓長興之生命權，而應負侵權行為責任，被上訴人
    長庚醫院並未舉證證明其已盡選任、監督責任，其應依上開
    侵權行為規定，對卓長興死亡之結果，連帶負損害賠償責任
    。
九、綜上所述，上訴人依184條第1項前段、第188條、第192條、
    第194 條之規定，得請求被上訴人陳文哲、長庚醫療財團法
    人台北長庚紀念醫院連帶給付上訴人劉淑真1,989,119 元、
    給付上訴人卓信良、卓俊吉各500,000 萬元本息，逾此部分
    之請求，即無所據，應予駁回。原審就上開應予准許部分，
    為上訴人敗訴之判決及駁回其假執行之聲請，尚有未合，上
    訴人提起上訴，指摘原判決此部分不當，為有理由，爰由本
    院廢棄改判如主文第2、3項所示；至就上開不應准許部分，
    原審為上訴人敗訴之判決，並駁回其假執行之聲請，尚無未
    合，上訴人提起上訴，指摘原判決此部分不當，為無理由，
    應駁回其上訴。兩造均陳明願供擔保請准、免為假執行，經
    核並無不合，爰酌定相當之擔保金額，分別准許之。又上訴
    人之請求經准許部分，其另依民法第224條、第227條、第22
    7條之1、消費者保護法第7條第3項請求，無再予論述之必要
    ；至於駁回部分，其駁回理由相同。
十、本件事證已臻明確，兩造其餘攻擊防禦方法及立論之證據資
    料，均經本院審酌後，對判決結果不生影響，爰無庸逐一論
    述，併此敘明。
十一  據上論結，本件上訴為一部無理由，一部有理由，依民事訴
    訟法第449條第1項、第450條、第79條、第85條第2項、第46
    3條、第390條第2項、第392條第2項判決如主文。
中    華    民    國    99    年    12    月    14    日
                    民事第十五庭
                        審判長法  官  林恩山
                              法  官  陳雅玲
                              法  官  黃國忠
正本係照原本作成。
如不服本判決，應於收受送達後20日內向本院提出上訴書狀，其
未表明上訴理由者，應於提出上訴後20日內向本院補提理由書狀
（均須按他造當事人之人數附繕本）上訴時應提出委任律師或具
有律師資格之人之委任狀；委任有律師資格者，另應附具律師資
格證書及釋明委任人與受任人有民事訴訟法第466 條之1第1項但
書或第2 項（詳附註）所定關係之釋明文書影本。如委任律師提
起上訴者，應一併繳納上訴審裁判費。
中    華    民    國    99    年    12    月    15    日
                              書記官  陳明俐
附註：
民事訴訟法第466條之1（第1項、第2項）：
對於第二審判決上訴，上訴人應委任律師為訴訟代理人。但上訴
人或其他法定代理人具有律師資格者，不在此限。
上訴人之配偶、三親等內之血親、二親等內之姻親，或上訴人為
法人、中央或地方機關時，其所屬專任人員具有律師資格並經法
院認為適當者，亦得為第三審訴訟代理人。

司法院資訊處製作；財團法人民間司法改革基金會備份。
